【裁判字號】    98,上易,726
【裁判日期】    981208
【裁判案由】    詐欺
【裁判全文】
臺灣高等法院臺南分院刑事判決         98年度上易字第726號
上  訴  人  臺灣臺南地方法院檢察署檢察官
被      告  丙○○
上列上訴人因被告詐欺案件，不服臺灣臺南地方法院98年度易字
第837號中華民國98年9月2日第一審判決（起訴案號：臺灣臺南
地方法院檢察署98年度偵字第4950號），提起上訴，本院判決如
下：
    主  文
上訴駁回。
    理  由
一、公訴意旨略以：被告丙○○明知將自己之金融機構帳戶提供
    他人使用，將可能遭詐騙集團利用作為犯罪工具，猶基於縱
    有人以其金融帳戶實施財產犯罪亦不違背其本意之不確定故
    意，於民國97年12月11日前之某時地，將其所申辦京城商業
    銀行善化分行（下稱京城銀行）帳號000000000000號帳戶及
    臺灣中小企業銀行東臺南分行（下稱中小企銀）帳號000000
    00000號之存摺、提款卡與密碼，以不詳代價交付予真實姓
    名年籍不詳之人使用。嗣該姓名不詳之人所屬之詐欺犯罪集
    團輾轉取得上開帳戶後，即共同意圖為自己不法之所有，分
    別於（一）97年12月11日中午12時許，撥打電話予甲○○，
    佯稱其中獎而需先繳交稅金等語，致甲○○陷於錯誤，遂依
    詐欺集團成員之指示於同日下午1時25分，匯款新臺幣（下
    同）80,000元至丙○○所提供之前開京城銀行之帳戶內，旋
    遭詐欺集團之成員提領一空。（二）97年12月3日上午10時
    許，撥打電話予乙○○，佯稱其抽獎中獎，惟需加入會員始
    得領取獎金等語，使乙○○陷於錯誤，遂依詐欺集團成員之
    指示，於同年月10日匯款560,000元至丙○○提供之前開中
    小企銀之帳戶內，旋遭詐欺集團成員提領一空，因認被告涉
    有刑法第30條第1項、第339條第1項之幫助詐欺取財罪嫌云
    云。
二、按犯罪事實應依證據認定之，無證據不得認定犯罪事實。不
    能證明被告犯罪者，應諭知無罪之判決。刑事訴訟法第154
    條第2項、第301條第1項分別定有明文。次按認定不利於被
    告之事實，須依積極證據，茍積極證據不足為不利於被告事
    實之認定時，即應為有利於被告之認定，更不必有何有利之
    證據。而認定犯罪事實所憑之證據，雖不以直接證據為限，
    間接證據亦包括在內，然無論直接或間接證據，其為訴訟上
    之證明，須於通常一般之人均不致有所懷疑，而得確信其為
    真實之程度者，始得據之為有罪之認定，倘其證明尚未達到
    此一程度，而有合理之懷疑存在，致使無從為有罪之確信時
    ，即應為無罪之判決（最高法院30年上字第816號、76年臺
    上字第4986號判例意旨參照）。再按檢察官就被告犯罪事實
    ，應負舉證責任，並指出證明之方法，刑事訴訟法第161條
    第1項定有明文。故檢察官對於起訴之犯罪事實，應負提出
    證據及說服之實質舉證責任。倘其所提出之證據，不足為被
    告有罪之積極證明，或其指出證明之方法，無從說服法院以
    形成被告有罪之心證，基於無罪推定之原則，自應為被告無
    罪判決之諭知（最高法院92年臺上字第128號判例意旨參照
    ）。再按，刑事被告並無自證己罪之義務，其在訴訟上所為
    之辯解，只須達於對起訴事證提出合理質疑之程度為已足，
    檢察官如對被告所舉反證仍有爭執，即應依刑事訴訟法第16
    1條規定積極舉證釋疑。被告等既堅決否認犯罪，檢察官所
    舉證據復不足以使法院產生有罪之心證，原判決因認被告等
    犯罪不能證明，於法尚無不合（最高法院97年度台上字第30
    99號判決意旨參照）。依上開最高法院判例及判決意旨可知
    ，基於被告無自證己罪之義務，被告對於檢察官所起訴之事
    證所為之辯解，只須使法院達於合理懷疑之程度即可，檢察
    官如有爭執，即須依刑事訴訟法第161條積極舉證，惟檢察
    官所舉證據如不足以使法院對被告產生有罪確信之心證，基
    於無罪推定之原則，法院即應為被告無罪判決之諭知。
三、本件公訴人認被告涉有上開犯行，無非係以前開事實有被告
    之供述、證人即被害人甲○○、乙○○於警詢中之指述、被
    害人甲○○提出之郵政跨行匯款申請書正本及被害人乙○○
    提出之合作金庫商業銀行匯款申請書代收入傳票影本各1紙
    、被告上開2帳戶之開戶資料及交易明細表影本各1份為其論
    據。
四、訊據被告固不否認上開2帳戶均為其所有及被害人甲○○有
    遭詐騙集團所詐騙，而於97年12月11日13時25分許匯款8萬
    元至被告所有之京城銀行帳戶之事實；被害人乙○○有遭詐
    騙集團所詐騙，而於97年12月10日匯款56萬元至被告所有之
    中小企銀帳戶之事實，惟堅決否認有何幫助詐欺之犯行，辯
    稱：上開京城銀行帳戶之存摺、提款卡及密碼、印章是於97
    年11月底至12月初之某日，同置於小包包裡，帶出門不慎遺
    失，伊當時有打電話去掛失，但銀行要伊本人去銀行才能掛
    失，伊因工作的關係就沒有去做掛失，亦沒有去報警；而上
    開中小企銀帳戶之存摺、提款卡及密碼、印章是因朋友「阿
    琦」需要匯款，故於97年12月10日借給他，但該帳戶後來就
    沒有返還，伊不知「阿琦」會拿去詐騙他人等語。
五、有關証據能力部分：
    按被告以外之人於審判外之陳述，雖不符前四條之規定，而
    經當事人於審判程序同意作為證據，法院審酌該言詞陳述或
    書面陳述作成時之情況，認為適當者，亦得為證據。當事人
    、代理人或辯護人於法院調查證據時，知有第一百五十九條
    第一項不得為證據之情形，而未於言詞辯論終結前聲明異議
    者，視為有前項之同意，刑事訴訟法第一百五十九條之五定
    有明文。查本件判決所引用之供述証據，檢察官、被告均未
    爭執上開証據資料之証據能力，被告並於本院審理中，同意
    將被害人甲○○、乙○○之警詢筆錄列為本件之証據（見本
    院卷第32頁），迄於本院審理期日，檢察官亦未聲明異議，
    本院審酌該供述證據之取得過程並無瑕疵，與本案待證事實
    間復具有相當之關聯性，以之為本案證據尚無不當，自得採
    為證據。
六、經查：
(一)上開被害人甲○○、乙○○確有遭詐欺集團詐騙，致被害人
    甲○○陷於錯誤而匯款8萬元至被告所有上開京城銀行帳戶
    ；致被害人乙○○陷於錯誤而匯款56萬元至被告上開中小企
    銀帳戶內而遭人提領之事實，有證人即被害人甲○○、乙○○於警詢中之證述及其分別出具之郵政跨行匯款申請書正本
    、合作金庫商業銀行匯款申請書代收入傳票影本各1紙、被
    告上開2帳戶之開戶資料及交易明細表影本各1份在卷可稽，
    且為被告所不爭執，此部份事實固可認定。
(二)惟按幫助犯之成立，必須行為人主觀上具有幫助之故意，客
    觀上具有幫助之行為。詳言之，必須行為人基於幫助正犯犯
    罪之意思，於行為前或實施中給正犯以精神上或物質上之助
    力，而參與犯罪構成要件以外之積極或消極行為，以助成正
    犯犯罪之實施為要件。查本件被告堅詞否認有何幫助詐欺取
    財犯行，並以前詞置辯，是本件的爭點，在於被告究竟有無
    提供系爭京城銀行帳戶供詐欺集團人員使用之客觀行為以及
    其於交付系爭中小企銀帳戶時主觀上有無幫助之故意？茲就
    上開爭點陳述本院判斷意見如下：
  1.公訴人認被告能預見其上開帳戶將遭利用為人頭帳戶，卻仍
    提供系爭帳戶予他人，因而有幫助詐欺取財之不確定故意等
    情，乃以被告之供述、上開2帳戶之開戶資料、交易明細表
    影本及被害人等出具之郵政跨行匯款申請書正本、合作金庫
    商業銀行匯款申請書代收入傳票影本及被害人等之證述作為
    所憑之證據。然上開京城銀行帳戶開戶及交易明細資料及被
    害人甲○○之證述，至多僅能證明被告有開立系爭京城銀行
    帳戶，以及事後該京城銀行帳戶為詐欺集團用以收受提領被
    害人甲○○匯款之事實，尚不能證明被告是否有將該京城銀
    行帳戶之存摺、印章、提款卡及密碼交付他人，乃至有無幫
    助詐欺取財之犯意；又上開中小企銀開戶資料、交易明細資
    料、被害人乙○○之證述及被告上開所供，至多亦僅能證明
    被告有將其所有之中小企銀帳戶存摺、印章、提款卡及密碼
    資料交予姓名年籍不詳綽號「阿琦」之成年男子，而該帳戶
    嗣後有助成正犯即該詐欺集團詐欺之犯行，尚不能證明被告
    於交付系爭中小企銀帳戶存摺、印章、提款卡及密碼等物時
    主觀上即有明知其所交付之物，將為他人利用作為詐欺取財
    的工具，並有意使其發生；或可預見所交付之物將作為他人
    詐欺取財的工具，而仍容任該等情事發生之幫助故意。故被
    告是否有故意交付系爭京城銀行帳戶資料及其是否係基於幫
    助詐欺之故意而交付系爭中小企銀帳戶資料之事實，仍應待
    檢察官分別舉證證明，不能遽以上開事實即認定被告有故意
    交付系爭京城銀行帳戶而幫助詐欺取財或被告係基於幫助故
    意而交付系爭中小企銀帳戶。
  2.茲將被告於偵訊及原審審理時之供述整理如下：
  (1)被告於偵查中之供述：
  「（你是否有申請京城商業銀行善化南分行之帳戶？何時申
    請？為何申請？）有。前幾年在南科上班申請的。（該帳戶
    之存摺、提款卡、密碼現在何處？）遺失了。（如何遺失？
    何時遺失？放在何處遺失？有無其他物品一同遺失？有無掛
    失？）郵局、京城、臺灣企銀，去年下半年匯豐通知我說要
    合併換新帳號，所以我就把放帳戶的袋子帶出去而遺失，我
    知道遺失後約一個月即11月去掛失。（為何會將密碼寫在上
    面？）我寫一張紙條放在包包內，因為我有在上網玩遊戲
    ，怕密碼搞混。」、「（為何記得密碼還需要附紙條？）因
    為我有時會忘記。（是否承認販賣帳戶而犯幫助詐欺罪？）
    我是真的遺失。」等語（偵卷98年度核交字第1591號卷第16
    頁至第17頁）。
  「（是否有申辦臺灣中小企銀的帳戶？何時申辦？申辦目的
    ？）有，97年12月9日，是一個朋友說有人要匯錢給他，要
    用到帳戶，看我可不可以辦一個帳戶給他用，我只有給他中
    小企銀的帳戶，那個朋友叫阿琦，我不知道他真正的名字，
    是打球認識的，我是給他帳戶、存簿、提款卡、印章、密碼
    ，他說用完後會還我，我是12月10日給他的，但是後來也沒
    有還我，我大約12底左右有去掛失，銀行說我是警示帳戶。
    」、「（本件中小企銀的帳戶申辦時，存了多少錢？有無領
    出？）1000元辦的，我沒有領出來，1000元是阿琦那朋友拿
    給我去辦的，後來他又叫我存回去，他沒有另外給我錢。」
    、「（你涉嫌幫助詐欺有何意見？）我沒有意見，但我不知
    道為何他要這樣做。」等語（偵卷98年度核交字第2259號卷
    第10頁至第11頁）。
  (2)被告於原審審理中之供述：
  「（檢察官問（下同）：臺灣中小企銀東臺南分行帳戶為何
    會落到詐騙集團那邊？）因為朋友跟我說，他有朋友有一筆
    錢要還他，要匯錢給他，但是他沒有辦法開戶，問我可不可
    以幫忙，我想說朋友，應該沒有關係，我不知道為何會變成
    這個樣子。（你的朋友叫做什麼名字？）我只知道他叫做阿
    琦，我不知道他的真實姓名。」、「（你特地去辦存摺，然
    後當天交給阿琦，也不知道對方是誰，你說你沒有取得任何
    的好處，是否如此？）是。（阿琦為何不用自己的存摺？）
    因為他說他沒有雙證件，所以沒有去做開戶的動作。（為何
    阿琦沒有雙證件？）因為他說遺失沒有去補辦，我問他為什
    麼沒有去補辦，他跟我說了一大堆，後來我想說信任朋友，
    就幫他。」、「（你將存摺交給他之後，約定如何返還給你
    ？）我跟他說，你用完之後，要還給我，他說好。（之後為
    何沒有還給你？之後他人就消失了，我也找不到他。）」等
    語（原審卷第31頁反面、第32頁、第32頁反面）。
  「（檢察官問（下同）：京城銀行的存摺為何會變成人頭帳
    戶？）京城銀行的存摺是不見，遺失了。（何時遺失的？）
    也是去年，民國97年11月底、12月的時候。（在何處遺失？
    ）那時候是去臺南市○○路那邊吃東西。（你當時除了遺失
    京城銀行的存摺之外，還有什麼東西遺失？）還有以前舊的
    中華商業銀行。（你是放在小包包裡面遺失的？）對，放在
    藍色的小包包，大約20公分左右。（你是整個包包遺失嗎？
    ）對。（包包裡面有什麼東西？）存摺、提款卡、印鑑，還
    有一張小紙條。錢包沒有放在藍色包包裡面，錢包裡面有證
    件，包括健保卡、身分證、駕照、公司名片、護身符，沒有
    現金。」、「（詐欺集團為何可以知道京城銀行的密碼？）
    因為我剛才說藍色包包裡面有一張小紙條，就是我把密碼抄
    在那個紙條上。」等語（原審卷第33頁、第33頁反面）。
  「（審判長問（下同）：這兩家銀行的存摺、提款卡和密碼
    是你交給他人的？）沒有，只有中小企銀的是我交給別人，
    京城銀行的沒有交給別人。（中小企銀的存摺在何處交給別
    人？）在中華路和大橋二街的85度C交給別人的。（京城銀
    行那本存摺為何會落到詐騙集團手上？）我是整個包包不見
    。（在何處遺失？）在台南市○○路。（放在何處不見的？
    ）那時候去吃炭烤，有喝酒，就放在椅子上，不知道是否被
    拿走，隔天起床就找不到，我以為在朋友那邊，但是我朋友
    也不見，喝酒的時候是朋友送我回家，我沒有注意到包包我
    有沒有拿著，是隔天起床才發現沒有包包。（為什麼一開始
    放在椅子上？）因為那時候喝酒，藍色包包就放在椅子上。
    （在何處喝酒？）叫做咪咪笑。」、「（有何辯解？）我那
    是交給朋友，我不知道朋友會欺騙我，我是信任朋友，我不
    知道我哪裡有態度不佳，我只是就我所知去做陳述。」等語
    （原審卷第34頁至第35頁）。
  (3)茲互核被告上開於偵查及原審審理中所為之供述，其前後所
    供尚屬一致，均稱系爭其所有之京城銀行帳戶係為遺失；而
    中小企銀帳戶係因信任朋友而借予其供匯款之用等語。
  (4)公訴人雖以被告在偵查中能當庭朗誦京城銀行帳戶之提款卡
    密碼，實無將該提款密碼寫在紙上置於同處之必要；且上開
    帳戶脫離被告之支配後，被告均未報警或向銀行辦理掛失，
    此與被告供稱均有辦理掛失之說詞顯有矛盾，顯見被告係基
    於幫助詐欺之不確定故意而交付上開2帳戶予詐騙集團成員
    而主張被告之辯詞不可採。然查：
  關於系爭京城銀行帳戶部分：
    被告縱確將密碼寫在紙上而遺失，抑或詐騙集團成員確已得
    知被告之存簿密碼而得以提款，至多僅能證明該受騙款項係
    由該詐騙集團成員所領取，尚無法以此推論被告確有將其所
    有京城銀行帳戶交付予犯罪集團使用；再者，被告就其京城
    銀行帳戶於遺失後有否辦理掛失抑或報警，亦僅能推論被告
    個人對於金融帳戶注意、管理之細心程度高低，縱被告未實
    際辦理掛失，要無法以此即推論被告有將京城銀行帳戶交付
    他人作為犯罪工具，此部份仍須有積極證據始得為認定，且
    基於被告無自證己罪之義務，亦不能僅以被告辯詞不足採，
    遽爾認定其確實有基於幫助詐欺之故意而交付系爭京城銀行
    帳戶予詐欺集團成員，是被告是否確有如公訴意旨所述之有
    於「97年12月11日前某日，在不詳地點，將其所有京城銀行
    帳戶交付不明人士」之事實，檢察官並未提出積極證據證明
    之。
  有關系爭中小企銀帳戶部分：
    檢察官雖以被告將上開帳戶交付予年籍姓名不詳之人，認為
    被告應有幫助詐欺的故意，然而僅以被告曾將帳戶交付他人
    之客觀行為，即遽認其主觀上有幫助詐欺故意，尚嫌速斷，
    依前揭說明，仍應由檢察官舉證證明被告確實具有幫助之故
    意，然檢察官就該部分亦無何積極證據得以證明之，自不得
    以臆測之方法，率即推論本件被告有幫助不法集團為詐欺犯
    行之故意。又雖現今社會之平面媒體、電子媒體，經常報導
    刮刮樂、樂透等詐欺集團，常以收購、收集人頭帳戶作為詐
    欺工具之事實，惟並非每人均通曉社會訊息，且檢察官並未
    提出足以證明被告通曉社會訊息之證據方法，是以，公訴意
    旨以邇來利用各種名義詐欺取財之犯罪類型層出不窮，該等
    犯罪多數均係利用人頭帳戶作為出入帳戶，並經媒體廣為披
    載，被告係成年且智力成熟之人，對此應知之甚詳等情，認
    被告有容任對方利用其帳戶犯詐欺取財罪之不確定故意云云
    ，顯係推測之詞。
  綜上，被告雖有提供上開帳戶之提款卡、密碼等資料予該姓
    名年籍不詳之成年男子，但遍查全卷，均無証據足証被告有
    何幫助詐欺之犯意，自難以該名不詳姓名成年男子取得被告
    之上開帳戶資料後，對被害人乙○○行詐騙之情，即認被告
    有何幫助詐欺之犯意。
七、綜上所查，本件並無任何積極證據足資證明被告有將其所有
    之系爭京城銀行帳戶等資料交付予詐欺集團使用，亦無證據
    足以證明被告交付系爭中小企銀帳戶予他人時具有幫助詐欺
    集團詐騙金錢之確定或不確定故意，自難僅憑系爭京城銀行
    帳號及中小企銀帳戶均為被告所申請，及被害人等之指述、
    匯款申請書、匯款申請書代收傳票、被告上開帳戶開戶基本
    資料及交易明細表等，遽認被告成立幫助詐欺取財罪，並未
    達到通常一般之人均不致有所懷疑，而得確信其為真實之程
    度，而有合理之懷疑存在，致無從為被告涉有上開犯行之確
    信，亦無從說服本院以形成被告有罪之心證；此外，復查無
    其他積極証據以資証明被告有公訴意旨所指之犯行，基於無
    罪推定之原則，自應認不能証明被告犯罪。揆諸前述說明，
    被告被訴上開罪名不能證明，依法應為無罪判決之諭知。原
    審以不能證明被告犯罪而諭知無罪之判決，核無不合，檢察
    官上訴意旨略以：詐欺集團為確保詐騙款項得以保全，皆以
    收購他人存摺、提款卡或以偽造之身分證辦理存摺、提款卡
    之方式，取得存摺、提款卡，絕無持他人遺失或遭竊之存摺
    、提款卡作為匯款工具，以招來警方追緝之理。是被告所辯
    上開京城商業銀行存摺、提款卡遺失之說，要無可採又本件
    被告為成年人，應知除非本人或與本人親密關係者，難認有
    何理由可自由流通使用，一般人皆有妥為保管防免他人任意
    使用之認識，被告竟特意向臺灣中小企業銀行東臺南分行申
    請帳號00000000000號帳號，即將上開帳戶存摺、提款卡及
    密碼交付予真實姓名、年籍及聯絡方式均不詳、綽號為「阿
    琦」之友人使用，其主觀上顯具有縱該取得帳戶之人以之為
    詐欺取財工具，亦不違背其本意之幫助詐欺取財不確定故意
    甚明云云，指摘原判決認定事實適用法律不當，並無理由，
    應予駁回。
據上論斷，應依刑事訴訟法第368條，判決如主文。
本案經檢察官羅清溪到庭執行職務。
中    華    民    國    98    年    12    月    8     日
                  刑事第四庭    審判長法  官  吳志誠
                                      法  官  彭喜有
                                      法  官  羅心芳
以上正本證明與原本無異。
不得上訴。
                                      書記官  蔡振豐
中    華    民    國    98    年    12    月    9     日


司法院資訊處製作；財團法人民間司法改革基金會備份。
